【裁判字號】    96,保險,3
【裁判日期】    970424
【裁判案由】    給付保險金
【裁判全文】
臺灣基隆地方法院民事判決               96年度保險字第3號
原      告  乙○○
訴訟代理人  陳炎琪律師
被      告  南山人壽保險股份有限公司
法定代理人  丙○○
訴訟代理人  甲○○
上列當事人間給付保險金事件，本院於97年4月10日言詞辯論終
結，判決如下：
    主  文
被告應給付原告新台幣伍佰壹拾貳萬元，及自民國九十六年四月
二十日起至清償日止，按年息百分之十計算之利息。
訴訟費用新台幣伍萬壹仟陸佰捌拾捌元由被告負擔。
本判決於原告以新台幣壹佰柒拾萬元為被告供擔保後，得假執行
。但被告如於假執行程式實施前，以新台幣伍佰壹拾貳萬元為原
告預供擔保，得免為假執行。
    事實及理由
一、原告主張：
  (一)原告之兄即訴外人李自立於民國（下同）91年8月4日與被告
    簽定南山人壽保險股份有限公司終身壽險契約，保險單號碼
    ：Nl00000000、Ｚ000000000，主契約保險金額新台幣（下同
    ）1,000,000元加意外險附約4,610,000元及傷害保險附約
    510,000元，保險期間為終身，並指定原告為受益人。緣依
    自由時報95年10月27日基隆地方新聞報導略以：「於基隆市
    ○○街早起會邊坡前天發現一具白骨，經檢警相驗，初步判
    斷死亡時間已有數個月，將採集DNA檢體化驗以查明死者身
    份。」等語，而送驗檢體經法務部調查局新店站化驗為訴外
    人李自立之遺骨後，並經該局通知原告與基隆南榮派出所聯
    絡，原告始知悉訴外人李自立屍骨係遭土石流掩埋，復於96
    年4月6日取得訴外人李自立之死亡證明書。又依檢察官相驗
    報告發現訴外人李自立無心肌梗塞、無中毒反應，無法判定
    死因，原告乃於96年4月20日向被告請求理賠。惟被告僅願
    理賠一般身故險即主契約保險金1,000,000元，有關意外險
    4,610,000元及傷害險510,000元部份，卻以相驗報告未說明
    訴外人李自立係意外死亡而拒絕理賠。為此依保險契約請求
    被告給付意外險4,610,000元及傷害保險附約510,000元之保
    險金額共5,120,000元，及自96年4月20日起至清償日止，按
    年息百分之10計算之利息，並願供擔保請准宣告假執行。
  (二)對被告抗辯之陳述：
    依最高法院93年台上字第2391號判決意旨，原告僅需證明訴
    外人李自立死因非內在原因者，即認原告已盡舉證責任。而
    依台灣基隆地方法院檢察署檢察官提示予原告之現場照片顯
    示，訴外人李自立屍體在現場呈現身首異處之狀，頭顱與身
    體相隔至少1公尺左右。無論是何種疾病、老化或細菌咸染
    之現象，均不可能使死者之頭顱與身體分離相隔至少1公尺
    之遠。因此訴外人李自立身首異處之事實，即為訴外人李自
    立之死亡非屬內在原因之最佳證明。且訴外人李自立於94年
    4月1日起至96年4月30日止均無就醫紀錄，益徵其均無病痛
    而需就診。
二、被告則以下列情詞置辯，請求駁回原告之訴及假執行之聲請
    ，並願供擔保請准宣告免為假執行：
  (一)訴外人李自立確於上揭時間與被告簽定系爭保險契約，而訴
    外人李自立於96年4月26日經台灣基隆地方法院檢察署開立
    相驗屍體證明書，確認其於95年10月25日發現死亡，死亡原
    因及死亡方式皆記載為不明，被告已於96年4月26日先行付
    迄部分保險金1,030,324元。
  (二)依民事訴訟法第277條規定、最高法院17年上字第917號判例
    、43年台上字第377號判例意旨觀之，本件原告主張訴外人
    李自立於保險期間因意外事故而致身故，因而請求被告給付
    意外身故保險金，系爭意外傷害身故保險金之給付係以意外
    傷害事故所致之死亡為要件，自應先責命原告就其主張之意
    外傷害事故負舉證之責，亦即原告須先證明訴外人李自立之
    死亡係非因疾病引起之「外來」、「突發」事故，若原告未
    能證明以實其說，被告自不負給付保險金之責。
  (三)復依保險法第131條規定及南山人壽新人身意外傷害保險附
    約第3條第2項約定：「被保險人於本附約有效期間內，因遭
    受意外傷害事故，致其身體蒙受傷害而致成重大燒燙、殘廢
    或死亡時，本公司依照本附約的約定，給付保險金。」同條
    款第2項約定：「前項所稱意外傷害事故，指非由疾病所引
    起之外來突發事故。」南山人壽傷害保險附約第6條第1項約
    定：「被保險人於本附約有效期間內遭受第二條約定的意外
    傷害事故，自意外傷害事故發生之日起一百八十日內死亡者
    ，本公司按保險金額給付意外身故保險金。但超過一百八十
    日死亡者，受益人若能證明被保險人之死亡與該意外傷害事
    故具有因果關係者，不在此限。」同條款第2條亦有約定：
    「本附約所稱之意外傷害事故，指非由疾病引起之外來突發
    事故。」是以被保險人需因遭受非由疾病引起之外來突發事
    故而死亡時，保險公司始負給付保險金之責任。
  (四)本件依台灣基隆地方法院檢察署相驗屍體證明書所載，訴外
    人李自立死亡原因及死亡方式皆記載為「不明」，又台灣基
    隆地方法院檢察署96年6月5日基檢堂公95相字第463 號函文
    主旨亦載明：「本署偵辦95年度相字第463號死者李自立案
    件，發現屍體時僅存骨頭，因僅剩骨頭無法判斷死因，現場
    並無遺書，自殺或意外無法判別，…。」是以前揭文件皆難
    認訴外人李自立係因意外傷害事故而致身故，倘原告未能就
    發生於訴外人李自立之意外傷害事及訴外人李自立死亡與意
    外傷害事故間因果關係舉證，自不符意外身故保險金給付之
    要件，被告不負給付保險金之責任。原告僅陳稱知悉訴外人
    李自立屍骨係遭土石流掩埋，惟仍未對訴外人李自立遭逢何
    種意外之事實舉證，依最高法院93年台上字第2391號判決意
    旨，原告尚未盡其舉證之責。
三、兩造不爭執事項：
  (一)訴外人李自立以自己為被保險人於91年8月4日與被告訂立保
    險契約，投保南山新康祥終身壽險（保單號碼：Ｚ000000000
    ，保險金額1,000,000元），並附加南山人壽傷害保險附約
    （保額為500,000元）及南山新人身意外傷害保險附約（保
    額為4,500,000元）。
  (二)訴外人李自立於96年4月26日經台灣基隆地方法院檢察署開
    立相驗屍體證明書確認於95年10月25日發現死亡，死亡原因
    及死亡方式皆記載為「不明」。
  (三)本件被告已理賠部分壽險金額1,030,324元。
  (四)訴外人李自立於92年1月1日起至96年4月30日止均無就醫紀
    錄。
四、得心證之理由：
  (一)按傷害保險人於被保險人遭受意外傷害及其所致殘廢或死亡
    時，負給付保險金額之責。前項意外傷害，指非由疾病引起
    之外來突發事故所致者，保險法第131條定有明文。又意外
    傷害保險係在承保被保險人非由疾病引起之外來突發事故所
    致傷害及其所致殘廢或死亡之損失，而人之傷害或死亡之原
    因，其一來自內在原因，另一則為外來事故（意外事故），
    所謂外來事故（意外事故），係指內在原因以外之一切事故
    而言，其事故之發生為外來、偶然而不可預見。意外傷害保
    險契約之受益人請求保險人給付保險金，雖應證明被保險人
    係因意外事故而受傷害，惟受益人如證明該事故確已發生，
    且依經驗法則，其發生通常係外來、偶然而不可預見者，應
    認其已盡證明之責。於此情形，保險人如抗辯其非屬意外，
    自應就其抗辯之事實負證明之責，始符合舉證責任分配之原
    則（最高法院96年台上字第28 號判決意旨參照）。
  (二)本件原告主張訴外人李自立屍體被發現時呈現身首異處之狀
    ，頭顱與身體相隔至少1公尺左右，無論是何種疾病、老化
    或細菌咸染之現象，均不可能使死者之頭顱與身體分離相隔
    至少1公尺之遠，故訴外人李自立之死亡非屬內在原因等語
    ；而被告則以原告僅陳稱知悉訴外人李自立屍骨係遭土石流
    掩埋，並未無證明其死亡與意外有何因果關係等語資為抗辯
    。經查：
    1.原告主張訴外人李自立之屍骨被發現時呈現身首異處之狀
      ，頭顱與身體相隔至少1公尺左右乙情，業據訴外人詹本
      時於95年10月5日於基隆市警察局第一分局詢問筆錄中陳
      述：「……因為我於今日（25）下午17時於基隆市○○街
      51巷73之8號旁的下方駁坎發現疑似人骨…。」、「（問
      發現屍骨之情形）係我發現地上有一圓形長青苔的石頭我
      拿起一看發現是一個頭顱。」、「下坡有一支疑似肋骨，
      再往下走香蕉樹旁有一衣物包覆著骨頭衣物長有青苔……
      ，再往下走約一公尺處有一顆頭骨。」等語明確，核與本
      院調取臺灣基隆地方法院檢察署95年度相字第463號相驗
      卷宗查閱相符，堪信原告上開主張為真實。
    2.再者，上開屍骨所在位置上方之登山步道，有一處供遊客
      休憩之平台，該平台臨陡坡之一面，裝設有護欄，依上開
      檢察署相驗筆錄所記載勘驗情形：「四、發現人詹本時證
      稱只是來此採香蕉無意發現，平常並沒有人到該處。五、
      屍骨已腐敗，呈現白骨，……並留有一酒瓶，頭骨上有青
      苔，有衣物及咖啡色褲子。」等語，暨參酌上開相驗卷宗
      卷內所附照片，發現訴外人李自立屍骨地點之平台下方樹
      木茂密，平常未見有人特意經過，可見訴外人李自立應係
      自該登山步道之平台墜落之可能性較大；雖依上開平台之
      地形、位置、寬度及面積研判，可認若加以一般之注意，
      尚不致自該平台失足墜落；惟訴外人李自立經法醫相驗後
      研判死亡時間約為95年7、8月間，而斯時歷經颱風豪雨季
      節該處曾經坍方，且上開屍骨被發現時，附近留有一空酒
      瓶，推知訴外人李自立身故時點，當處於歷經颱風豪雨土
      地坍方期間，該平台所在位置必然溼滑，或伴隨酒意，縱
      有護欄，如稍有不慎，應即可能發生失足墜落危險。且經
      法務部法醫研究所就訴外人李自立之枯骨鑑定結果，縱被
      尋獲時屍骨已呈風化，無任何軟組織可資判定有無外傷，
      惟其亦認為無長骨或肋骨骨折性現象，有該所（95）醫鑑
      字第2167號鑑定書附於上開檢察署相驗卷宗可稽，故應以
      自登山步道平台失足墜落較為可能。是訴外人李自立既非
      出於自身疾病所致，自屬外來突發之意外事故。至上開相
      驗屍體證明書上「死亡方式」乙欄，雖係勾選「不詳」而
      未勾選「意外」，然此係因在未經查明死因之情況下所填
      載，自不足據為不利於原告之認定。
    3.此外，訴外人李自立於92年1月1日起至96年4月30日止均
      無就醫紀錄，此為兩造所不爭執，並有中央健康保險局保
      險對象住診就醫紀錄明細表暨中央健康保險局97年3月21
      日健保醫字第0970020201號函覆資料在卷可參，益徵訴外
      人李自立本身健康狀況應屬良好，要無其他長期或慢性重
      症等疾病存在。揆諸前揭判決意旨，原告既證明保險事故
      確已發生，且依經驗法則，其發生通常係外來、偶然而不
      可預見者，應認其已盡證明之責；而被告抗辯仍執上詞抗
      辯訴外人李自立之死亡非屬意外，卻未能提出其他事證以
      實其說，難認其抗辯為可採。
五、從而，原告依保險契約之法律關係，請求被告給付如主文第
    1項所示之本金及利息，為有理由，應予准許。
六、本判決原告勝訴部分，兩造均陳明願供擔保請准宣告假執行
    及免為假執行，爰分別酌定相當擔保金額准許之。
七、本件事證已臻明確，兩造其餘攻擊防禦方法，要與判決之結
    果不生影響，爰不一一論述，附此敘明。
八、據上論結：本件原告之訴有理由，依民事訴訟法第78條、第
    390條第2項、第392條第2項，判決如主文。
中    華    民    國    97    年    4     月    24    日
                  民事庭法  官  林玉珮
以上正本係照原本作成。
對於本件判決如有不服，應於收受送達後20日內向本院提出上訴
書狀，敘述上訴之理由，上訴於臺灣高等法院。
中    華    民    國    97    年    4     月    24    日
                        書記官  洪福基


司法院資訊處製作；財團法人民間司法改革基金會備份。
